【裁判字號】    98,消債更,1017
【裁判日期】    981014
【裁判案由】    聲請更生程序
【裁判全文】
臺灣高雄地方法院民事裁定          98年度消債更字第1017號
    聲  請  人  甲○○
上列當事人因消費者債務清理事件聲請更生，本院裁定如下：
    主  文
聲請駁回。
聲請費用由聲請人負擔。
    理  由
一、聲請意旨略以：聲請人因積欠附表編號1 至6 所示金融機構
    債權人共計新臺幣（下同）1,541,653 元（包含有擔保債務
    計703,000 元）無法清償，於消費者債務清理條例（下稱消
    債條例）施行後，於民國97年10月間，以書面向最大債權金
    融機構渣打國際商業銀行（下稱渣打銀行）請求共同協商，
    因雙方對於清償方案無法達成一致，故渣打銀行以「協商意
    願低落」為由核發協商不成立通知書。又聲請人月薪計22,0
    00元，於扣除聲請人每月個人必要支出計15,902元（含膳食
    費7,500 元、交通費800 元、房貸費4,370 元、電話費1,00
    0 元、水電及瓦斯費1,432 元、日用品費2,000 元、健保費
    600 元）後，有不能清償債務之情事，且聲請人無擔保或無
    優先權之債務總額未逾1200萬元，復未經法院裁定開始清算
    程序或宣告破產，爰依法聲請更生等語。
二、按債務人不能清償債務或有不能清償之虞者，得依本條例所
    定更生程序，清理其債務；債務人無擔保或無優先權之債務
    總額未逾1,200 萬元者，於法院裁定開始清算程序或宣告破
    產前，得向法院聲請更生；法院開始更生程序之裁定，應載
    明其年、月、日、時，並即時發生效力；法院裁定開始更生
    或清算程序後，得命司法事務官進行更生或清算程序，必要
    時得選任律師、會計師或其他適當之自然人或法人一人為監
    督人或管理人，消債條例第3 條、第42條第1 項、第45條第
    1 項、第16條第1 項分別定有明文。次按，債務人對於金融
    機構因消費借貸、自用住宅借款、信用卡或現金卡契約而負
    債務，在聲請更生或清算前，應提出債權人清冊，以書面向
    最大債權金融機構請求協商債務清償方案並表明共同協商之
    意旨。而債務人與金融機構協商成立者，不得聲請更生或清
    算。但因不可歸責於己之事由，致履行顯有重大困難者，不
    在此限。本條例施行前，債務人依金融主管機關協調成立之
    中華民國銀行公會會員辦理消費金融案件無擔保債務協商機
    制與金融機構成立之協商，準用前項之規定，消債條例第15
    1 條第1 項、第5 項、第6 項分別定有明文。而上開條文第
    5 、6 項中所稱之「金融機構」，應係指「債務人之金融機
    構債權人全體」而言，蓋苟不為如此之解釋，則債務人可任
    意與其債權人中任一債權人達成協商，而其他債權金融機構
    亦可輕易破壞協商結果，易致前置協商制度無從發揮其應有
    之功能，而破壞立法目的中疏減法院負擔，有效分配司法資
    源之重要精神。故債務人雖於消債條例施行前，依金融主管
    機關協調成立之中華民國銀行公會會員辦理消費金融案件無
    擔保債務協商機制，與金融機構進行協商，惟如未與「全體
    債權金融機構」進行協商，自應於聲請更生或清算前，依上
    開條文之規定，再向最大債權銀行聲請進行債務協商；如協
    商不成立，即應認符合上揭消費者債務清理條例第151 條第
    1 項之規定，得向法院聲請更生或清算，不受同條第5 、6
    項所定須有「因不可歸責於己之事由，致履行原協商顯有重
    大困難」之限制，惟仍須具備「不能清償債務」或「不能清
    償債務之虞」之要件，法院始得裁定准予更生或清算，合先
    敘明。
三、經查：
（一）聲請人主張其曾向最大債權金融機構渣打銀行請求共同協
      商債務清償方案，惟於97年11月7 日經通知協商不成立，
      有聲請人提出之前置協商不成立通知書乙紙在卷可稽（見
      本院卷第38頁），則依前揭條文之規定及說明，其自應有
      不能清償債務或有不能清償之虞，且此情形業使其陷於經
      濟上之困境時，法院始須准之進行更生或清算，合先敘明
      。
（二）聲請人主張97、98年度每月平均薪資為22,000元一節，有
      其財產及收入狀況說明書在卷可查（見本院卷第29頁），
      此部分事實堪信為真。
（三）聲請人雖主張每月需支出膳食費7,500 元、交通費800 元
      、房貸費4,370 元、電話費1,000 元、水電及瓦斯費1,43
      2 元、日用品費2,000 元、健保費600 元，共計15,902元
      等語，並據其提出房貸繳款證明、土地登記謄本、及發票
      、收費單等單據（見本院卷第41、42、47至49頁）為憑。
      惟因消債條例之立法目的，係為使不幸陷入經濟困境之人
      得以清理債務、重建生活，並在清理過程中能保有符合人
      性尊嚴之最低基本生活，而非維持債務人過去慣常之寬裕
      生活，是並非由聲請人任意主張其基本生活費用之數額，
      否則將造成揮霍無度以致清償能力降低，反而易使更生程
      序無從進行，依上開說明，因此本院以內政部所公告之98
      年度高雄市每人每月最低生活費11,309元為參酌標準，而
      聲請人之房屋貸款債務係為供自用住宅所致，故此部分金
      額應以其每月支出總額計算比例，約27％（計算式：4370
      /15902＝27.4％，小數點以下四捨五入），則依前揭內政
      部公告98年度高雄市每人每月最低生活費標準扣除聲請人
      支付房貸比例後，聲請人其他衣、食等生活必要支出費用
      應以8,256 元為合理（計算式：11309x73％＝8255.5，小
      數點以下四捨五入），從而，聲請人每月生活必要費用12
      ,626元（計算式：4370+8256 ＝12626 ），堪予認定。
（四）依聲請人每月收入22,000元扣除其個人必要生活費用12,6
      26元後，每月尚有9,374元之結餘款可供清償債務，以此
      對照聲請人所負無擔保債務總額838,653 元（計算式：1,
      541,653 元－703,000 元＝838,653 元），共約需償還89
      .4個月（計算式：838,653 元÷9,374 元＝89.4）。又查
      聲請人係55年12月出生（見本院卷第37頁），目前42歲，
      是聲請人按月清償債務共89.4個月（約7.5 年，計算式：
      89.4/12 ＝7.45）後，尚未逾勞工法定退休年齡前，即可
      清償完畢，是聲請人客觀上並無不能清償債務之情形存在
      ，應可認定。
四、綜上，聲請人於聲請前既無不能清償債務或有不能清償之虞
    之情事，並有固定收入之履行能力，且其收入亦足供履行清
    償，其聲請更生要件自有不備，聲請自非適法，應由本院予
    以裁定駁回。
五、依消費者債務清理條例第3 條、第8 條、第15條，民事訴訟
    法第78條，裁定如主文。
中    華    民    國    98    年    10    月    14    日
                  民事第五庭  法      官  何佩陵
上為正本係照原本作成。
如不服本裁定，應於裁定送達後10日內，以書狀向本院提出抗告
，並繳納抗告費新臺幣1 千元。
中    華    民    國    98    年    10    月    14    日
                              書  記  官  陳喜苓
附表：
┌──┬────────────┬────────┬───────┐
│編號│債權人                  │金額（新台幣）  │種    類      │
├──┼────────────┼────────┼───────┤
│1   │渣打銀行                │703,000 元      │房貸（有擔保）│
├──┼────────────┼────────┼───────┤
│2   │荷蘭銀行                │155,253 元      │信用卡        │
├──┼────────────┼────────┼───────┤
│3   │渣打銀行                │95,981 元       │信用卡        │
├──┼────────────┼────────┼───────┤
│4   │聯邦商銀                │222,279 元      │信用卡        │
├──┼────────────┼────────┼───────┤
│5   │玉山銀行                │151,167 元      │信用卡        │
├──┼────────────┼────────┼───────┤
│6   │花旗銀行                │213,973 元      │信用卡        │
├──┴────────────┼────────┴───────┤
│       合       計            │1,541,653 元                    │
└───────────────┴────────────────┘


司法院資訊處製作；財團法人民間司法改革基金會備份。
